---
title: "Buenos y malos controles"
format: 
  live-html: 
    fig-height: 5
    fig-dpi: 300
    fig-width: 8
    fig-align: center
    code-fold: true
    code-link: true
    code-summary: "Show the code"
    code-tools: true 
    toc: true 
    toc-depth: 2 
resources:
  - data
  - docs/web_user
engine: knitr
execute:
  warning: false
  message: false
webr:
  packages:
    - tidyverse
  repos:
    - https://r-lib.r-universe.dev
knitr:
  opts_chunk:
    out.width: 80%
    fig.showtext: TRUE
    comment: "#>"
---
{{< include ./_extensions/r-wasm/live/_knitr.qmd >}}


```{r setup, include=FALSE}
library(ggdag)
library(tidyverse)
source("./R/setup.R")
source("./R/ggdag-mask.R")

```



Aunque hemos visto previamente las diferentes estructuras en un DAG, en este vamos a simular 
datos para convencernos de que efectivamente hay buenos y malos controles. 




## Counfounder  (Fork)

__DAG__

```{r}

#| echo: true

dag1 <- dagify(
  x ~  z, 
  y ~ z + x,
  exposure = "x",
  outcome = "y",
  coords = list(
    x = c(
      x = 1,
      z = 2,
      y = 3
    ),
    y = c(
      x = 1, 
      z = 2,
      y = 1
  )
))

#TODO poner las coordenadas de los nodos
ggdag(dag1) + theme_dag()

```

usamos dagitty o ggdag_adjustment_set. 

```{r}

#| echo: true

dagitty:: adjustmentSets(dag1, exposure = "x", outcome = "y")

ggdag_adjustment_set(dag1, exposure = "x", outcome = "y")

```


El modelo correcto dado este dag es ajustar por Z. Veamos si es cierto, simulando la estructura del dag.

```{webr}

z <- rnorm(300)

x <- 2 + 3*z + rnorm(300)

y <- 2 + x + z 

# Modelo incorrecto
lm(y ~ x)

# Modelo correcto debería dar coeficiente de x = 1

lm(y ~ x + z )

```

## Mediator o chain


__DAG__

```{r}

#| echo: true

dag_med <- dagify(
  z ~  x, 
  y ~ z ,
  coords = list(
    x = c(
      x = 1,
      z = 2,
      y = 3
    ),
    y = c(
      x = 1, 
      z = 1,
      y = 1
  )
))

#TODO poner las coordenadas de los nodos
ggdag(dag_med) + theme_dag()

```

usamos dagitty o ggdag_adjustment_set. 

Cuando tenemos un "mediator" podemos estar interesado en el efecto total o en el efecto directo.


__efecto total__


```{r}

#| echo: true

dagitty:: adjustmentSets(dag_med, exposure = "x", outcome = "y", effect = "total")

ggdag_adjustment_set(dag_med, exposure = "x", outcome = "y", effect = "total") +
  theme_dag()

```

__efecto_directo__

```{r}
#| echo: true

dagitty:: adjustmentSets(dag_med, exposure = "x", outcome = "y", effect = "direct")

ggdag_adjustment_set(dag_med, exposure = "x", outcome = "y", effect = "direct") +
  theme_dag()

```


Simulemos 


Ponemos que el efecto total de `x` sobre `y` es 6, pero que está mediado sólo por `z`, 
y que el efecto directo de `x` sobre `y` es 0.

```{webr}

x <- rnorm(800)

z <-  3*x + rnorm(800)

y <- 2*z + rnorm(800)

d <- tibble(x, y, z)

# Dentro de valores similares de Z el efecto de X sobre Y es 0, 
# por eso hacemos varios cortes en z para verlo
d  |>
  mutate(z_cut = cut_interval(z, 9)) |>
 ggplot(aes(x = x, y = y)) +
  geom_point(aes(color = z_cut)) +
  geom_smooth(method = "lm", se = FALSE, color = "black", linewidth= 2) +
  geom_smooth(aes(color= z_cut), method = "lm", se = FALSE)

```

Efecto total es sin ajustar por `z` y el efecto directo es ajustando por `z`




```{webr}

# efecto total
lm(y ~ x, data = d)

# efecto directo
lm(y ~ x + z, data = d)

```


##  Collider


Normalmente "Don't touch the collider !! "

DAG

```{r}
#| echo: true

collider_dag <- dagify(
  z ~ x + y ,
  coords = list(
    x = c(
      x = 1,
      z = 2,
      y = 3
    ),
    y = c(
      x = 1, 
      z = 2,
      y = 1
  )
)
)

#TODO poner las coordenadas de los nodos
ggdag(collider_dag) + theme_dag()

```

```{r}
#| echo: true
dagitty:: adjustmentSets(collider_dag, exposure = "x", outcome = "y")

ggdag_adjustment_set(collider_dag, exposure = "x", outcome = "y")
```

En el siguiente ejemplo, donde hay un collider, el verdadero efecto de x sobre y es 0 por construcción, 
pero si ajustamos por el collider se abre el camino no causal y tenemos sesgo.

```{webr, colllider_sim}

x <- rnorm(800)
y <- rnorm(800)

z <- as.factor(rbinom(800,1, plogis(2*x - 2*y + rnorm(800))))

d <- tibble(x, y, z)

d  |> 
 ggplot(aes(x = x, y = y)) +
  geom_point(aes(color = z)) +
  geom_smooth(method = "lm", se = FALSE, color = "black", linewidth= 2) +
  geom_smooth(aes(color= z), method = "lm", se = FALSE)

# Prueba a ajustar lo siguiente, puedes descomentar o escribir tu código

#lm(y ~ x, data = d)
#lm(y ~ x + z, data = d)

```


## Parásito de la precisión


Hay veces en que ajustar por pre-treatments es perjudicial. Si no hay variables de confusión "ocultas"
se produce una parasitación de la precisión

DAG

```{r}
#| echo: true

dag2 <- dagify(
  x ~  z, 
  y ~  x,
  coords = list(
    x = c(
      x = 1,
      z = 1,
      y = 3
    ),
    y = c(
      x = 1, 
      z = 2,
      y = 1
  )
)
)

#TODO poner las coordenadas de los nodos
ggdag(dag2) + theme_dag()

```

```{r}
#| echo: true

dagitty:: adjustmentSets(dag2, exposure = "x", outcome = "y")

ggdag_adjustment_set(dag2, exposure = "x", outcome = "y")
```

```{webr}

z <- rnorm(800)

x <-  2 + 2*z + rnorm(800)

y <-  2 * x + rnorm(800)

d <- tibble(x, y, z)

# no hay sesgo

summary(lm(y ~ x, data = d))
summary(lm(y ~ x + z, data = d))


```

Simulemos para ver mejor la diferencia

```{webr}

f <- function(bzx = 2, bxy =2, n = 100){
  z <- rnorm(n, 4, 2)
  x <-  2 + bzx*z + rnorm(n)
  y <-  2 + bxy*x + rnorm(n)
  d <- tibble(x, y, z)
  bx_preciso = coef(lm(y ~ x, data = d))[2]
  bx_parasito = coef(lm(y ~ x + z,  data = d))[2]
 return(c(
    unlist(bx_preciso), unlist(bx_parasito)))
}


sim <- replicate(400, f(n = 200))


```

```{webr}

d <- data.frame(bx_preciso = sim[1,], bx_parasito = sim[2,])

d <- d  |> 
  pivot_longer(cols =everything())

d  |> 
  ggplot(aes(x = value, fill = name)) +
  geom_density()



```


## Amplificación del sesgo

A veces, si ajustamos por un pretreatment pero hay una variable de confusión
no observada, podemos incurrir en amplificación del sesgo


DAG

```{r}
#| echo: true
dag3 <- dagify(
  x ~  z + u, 
  y ~  x + u,
  coords = list(
    x = c(
      x = 1,
      z = 1,
      u = 2,
      y = 3
    ),
    y = c(
      x = 1, 
      z = 2,
      u = 1.5,
      y = 1
  )
)
)


#TODO poner las coordenadas de los nodos
ggdag(dag3) + theme_dag()

```

```{r}

dagitty:: adjustmentSets(dag3, exposure = "x", outcome = "y")

ggdag_adjustment_set(dag3, exposure = "x", outcome = "y")
```
Tenemos que ajustar por `u`, pero `u `

```{webr}

z <- rnorm(200)
u <- rnorm(200)


x <-  1 + 2*z + u + rnorm(200)

y <- 1 +   x + u + rnorm(200)

d <- tibble(x, y, z)

# amgos modelos son erróneos puesto que no podemos ajustar por el confounder no observado
# pero ajustar por la variable pre-treatment amplifica el sesgo

summary(lm(y ~ x, data = d))
summary(lm(y ~ x + z, data = d))


```

Simulemos para ver mejor la diferencia

```{webr}

f <- function(bzx = 2, bxy =1, n = 100){
  z <- rnorm(n)
  u <- rnorm(n)

  x <-  1 + bzx*z + u + rnorm(n)
  y <-  1 + bxy*x + u + rnorm(n)
  d <- tibble(x, y, z)
  bx_sesgado = coef(lm(y ~ x, data = d))[2]
  bx_sesgo_ampli = coef(lm(y ~ x + z,  data = d))[2]
 return(c(
    unlist(bx_sesgado), unlist(bx_sesgo_ampli)))
}


sim <- replicate(400, f(n = 200))


```



```{webr}

d <- data.frame(bx_sesgado = sim[1,], bx_sesgo_ampli = sim[2,])

d <- d  |> 
  pivot_longer(cols =everything())

d  |> 
  ggplot(aes(x = value, fill = name)) +
  geom_density()



```

Y vemos que se produce la amplificación del sesgo


En general los DAG's suelen ser más complejos que los ejemplos que se han mostrado, y muchas veces
una misma variable puede ser a la vez confounder en un "path" y  collider en otro. Y hay veces que 
no se pueden estimar ciertos efectos. Aunque hay algunas estrategias que pueden ayudarnos, en particular
la que Richard McElreath llama "Full luxury bayes", y es que en estadística bayesiana se puede "ajustar" 
el dag completo y que el significado de condicionar es sustancialmente diferente al de la estadística 
frecuentista. En estadística frecuentista condicionar equivale a "poner en el lado derecho " de una ecuación , 
o estratificar por los valores de la covariables. En estadística bayesiana condicionar es ajustar la
distribución de probabilidad conjunta (o la marginal, según el caso) .
  



