---
title: "Inverse probability weighting. ESS"
format: 
  live-html: 
    fig-height: 5
    fig-dpi: 300
    fig-width: 8
    fig-align: center
    code-fold: true
    code-link: true
    code-summary: "Show the code"
    code-tools: true 
    toc: true 
    toc-depth: 2 
resources:
  - data
  - docs/web_user
engine: knitr
execute:
  warning: false
  message: false
webr:
  packages:
    - tidyverse
    - halfmoon
    - janitor
    - survey
    - skimr
    - patchwork
    - effects
    - sjPlot
  repos:
    - https://r-lib.r-universe.dev
knitr:
  opts_chunk:
    out.width: 80%
    fig.showtext: TRUE
    comment: "#>"
editor: 
  markdown: 
    wrap: 125
---

{{< include ./_extensions/r-wasm/live/_knitr.qmd >}}

```{r setup, include=FALSE}

library(ggdag)
library(tidyverse)
source("./R/setup.R")
source("./R/ggdag-mask.R")

```

El objetivo de esta técnica es conseguir unos *pesos* que al aplicarlos los datos se parezcan lo más posible a los que
hubiéramos tenido si hubiéramos hecho un diseño experimental.

El diseño experimental siempre va a ser mejor, puesto que va a permitirnos equilibrar incluso aunque hubiera variables de
confusión no medidas.

No obstante, si hay suficientes variables relacionadas con la probabilidad de recibir el tratamiento, el uso de esta técnica
puede dar buenos resultados, incluso en diseños experimentales.

## Datos

Son dateos de la encuesta de estructura salarial del INE. Existe cierta representatividad, el INE provee
unos pesos que permiten hacer ciertas inferencias, pero puede que no todas. 

```{r}

library(tidyverse)
library(skimr)
library(broom)
library(halfmoon)
library(patchwork)
library(survey)
library(ggdag)
library(ggokabeito)

```
```{webr}

library(tidyverse)
library(skimr)
library(broom)
library(halfmoon)
library(patchwork)
library(survey)
library(janitor)
library(sjPlot)

```

Leemos y calculamos ciertas cosas como el salario neto. Estas cosas vienen en la 
documentación y nota metodológica.


```{webr}

# poner ruta al fichero en github

ess <- readRDS("https://github.com/joscani/taller-inferencia-causal-2024/blob/main/data/ess2022.Rds")
ess <- janitor::clean_names(ess)

```


La variable `control` indica cuando es 1 que es sector público y 2 cuando es privado

```{webr}

ess <- ess |>
  mutate(
    diasmes    = drelabm - dsiespm2,
    diasrelaba = drelabam * 30.42 + drelabad,
    diasrelaba = ifelse(diasrelaba > 365, 365, diasrelaba),
    diasano    = diasrelaba - dsiespa2 - dsiespa4,
    salbase    = ifelse(siespm1 == "6", (31 / diasmes) * salbase, salbase),
    comsal     = ifelse(siespm1 == "6", (31 / diasmes) * comsal, comsal),
    comsaltt   = ifelse(siespm1 == "6", (31 / diasmes) * comsaltt, comsaltt),
    salmes     = salbase + comsal + extraorm + phextra,
    salmor     = salbase + comsal + phextra,
    salneto    = salmes - cotiza - irpfmes,
    salanual   = (365 / diasano) * (retrinoin + retriin + vespnoin + vespin),
salaor     = (365 / diasano) * ((retrinoin + retriin) - gextra),
    vespnoin   = (365 / diasano) * vespnoin,
    jmp1       = (jsp1 + jsp2 / 60) * 4.35 + hextra,
    salhora    = salmes / jmp1
  )
ess |> 
    group_by(control) |>    
    count()



```

¿Se gana más en el sector público o en el privado? 
Asumiendo que la ponderación del INE nos da representatividad. 

```{webr}

ess$treatment = ess$control
ess$treatment = as.factor(ifelse(ess$control == "1", 1, 0))
# también llamo outcome al salario neto
ess$outcome = ess$salneto

ess |> 
    group_by(treatment) |>  
    summarise(
        mean = mean(outcome),
        n = n()
    )   

ess |> 
    group_by(treatment) |>  
    summarise(
        media_ponderada = weighted.mean(outcome, w = factotal)
    )   


```

Si queremos obtener correctamente los errores estándar y los intervalos de confianza, podemos
usar la librería `survey`.

```{webr}

# Estimador basado en disenno
disenno <- svydesign(id = ~1, weight = ~factotal, data = ess)

svyby(~outcome, ~treatment, disenno, svymean)

# o usuando un mdelo lineal
m1_survey <- svyglm(outcome ~ treatment, design = disenno)
confint(m1_survey)

```

Pues nos sale que en el sector público se gana más. Pero, ¿para un sector en concreto y con nivel de estudios determinado
podemos decir lo mismo? ¿ y se aplican los mismos pesos?


## Pregunta causal

Vamos a plantearnos una pregunta causal más concreta. Para aquellos que están  en el sector
sanitario CNAE = Q0, y con nivel educativo de diplomados, ¿Estar en el sector público "causa"
que se gana más salario neto? 


Qué asunciones podemos hacer, qué variables pensamos que afectan, de entre las que tenemos observadas

Dado que hemos fijado el sector CNAE y el nivel educativo, podríamos pensar en otras variables como 
el `sexo`, `edad`, `habitat del municipio`, `tipo de jornada`, `años de antiguedad`, `tipo de contranto`

Podríamos pensar que algunas de estas variables podrían ser variaables de confusión, es decir, afectan a 
si se está en un determinado sector y también pueden afectar al salario neto. Si tienes más años de antigüedad, pudiera ser
que sea más probable estar en el sector público y además tener mayor salario.  


Si se hubiera podido hacer un diseño experimental habríamos asignado aleatoriamente a los individuos a un sector u otro, 
y la distribución de estas variables serían similares en ambos grupos. 


### Grafo casual


```{r}


ess_dag <- dagify(
  salneto ~ treatment + sexo + edad + habitat + jornada + antiguedad + tipo_contrato,
  treatment ~ edad +  sexo + habitat + jornada + antiguedad,
  exposure = "treatment",
  outcome = "salneto",
  coords = list(
    x = c(
      salneto = 7,
      treatment = 3,
      sexo = 4,
      edad = 4,
      habitat = 5,
      jornada = 5,
      antiguedad = 6,
      tipo_contrato = 6
    ),
    y = c(
      salneto = 0,
      treatment = 0,
      sexo = 1,
      edad = -1,
      habitat = 1,
      jornada = -1,
      antiguedad = 1,
      tipo_contrato = -1
    )
  ),
  labels = c(
    salneto = "Salario neto",
    treatment = "Sector (público/privado)",
    sexo = "sexo",
    edad = "edad",
    habitat = "Tamaño municipio",
    jornada = "Jornada completa o parcial",
    antiguedad = "Años de experiencia",
    tipo_contrato = "tipo de contrato (indefinido, temporal)"
  )
)

p1 <- ess_dag |>
  tidy_dagitty() |>
  node_status() |>
  ggplot(
    aes(x, y, xend = xend, yend = yend, color = status)
  ) +
  geom_dag_edges() +
  geom_dag_point() +
  geom_dag_label(color = "black") +
  # geom_dag_label_repel() +
  scale_color_okabe_ito(na.value = "grey90") +
  theme_dag() +
  theme(legend.position = "none") +
  coord_cartesian(clip = "off")
p1

```



## Solapamiento

En primer lugar seleccionamos el subgrupo que vamos a estudiar. 

```{webr}

ess_filtro   <-  ess  |> 
  filter(cnace == "Q0", estu == "6")

```

Veamos si hay solapamiento. 



`edad` es variable categórica. Viendo la proporción de gente en cada grupo de edad y sector, 
se ve que hay solapamiento, pero la distribución es bastente diferente. 


```{webr}

(dist_edad <- ess_filtro |>
  group_by(treatment, anos2) |>
  summarise(
            n = n()
  ) |>
  ungroup() |>
  pivot_wider(names_from = treatment, values_from = n, names_prefix = "treatment_") |>
  mutate(
    pct0 = 100 * treatment_0 / sum(treatment_0, na.rm = TRUE),
    pct1 = 100 * treatment_1 / sum(treatment_1, na.rm = TRUE)
  ))


dist_edad  |> 
  select(-starts_with("treatment")) |>
  pivot_longer(cols = starts_with("pct"), names_to = "Sector", values_to = "prop")  |> 
  ggplot(aes(anos2, prop, fill = Sector)) +
  geom_col(position = "dodge") +
  scale_fill_manual(values = c("#F8766D", "#00BFC4")) +
  labs(
    x = "Edad",
    y = "Porcentaje",
    fill = "Sector"
  ) +
  theme_light() +
  theme(legend.position = "top")

```

Años de antigüedad.


```{webr}

ess_filtro |> 
  ggplot(aes(anoanti, fill = treatment)) +
  geom_density(alpha = 0.5) +
  scale_fill_manual(values = c("#F8766D", "#00BFC4")) +
  labs(
    x = "Años de antigüedad",
    y = "Densidad",
    fill = "Sector"
  ) +
  theme_light()


```

Probad a ver la distribución de habitat (`estrato2`) o tipo de contrato (`tipo_con`)


Una forma de ver si el "peso" que da la encuesta del INE es adecuado para ver si corrige el desbalanceo
es calcular las diferencias estandarizadas aplicando ese peso y compararlas con las de sin aplicar


### SMDs


```{webr}

plot_df <- tidy_smd(
  ess_filtro,
  c(sexo, anos2, ,estrato2, tipojor, anoanti, tipocon),
  .group = treatment,
  .wts = factotal
)

plot_df


```

Lo podemos ver un "love plot"

```{webr}

ggplot(
  plot_df,
  aes(
    x = abs(smd),
    y = variable,
    group = method,
    color = method
  )
) +
  geom_love()

```

En este caso, como el peso de la encuesta está pensado para dar representatividad de la población española,
no nos vale para contestar a la pregunta causal planteada. 

## Inverse probability weighting


Modelamos el tratamiento en función de las covariables que pensamos que pueden ser de confusión

Usamos una regresión logística, pero como se ha comentado antes, podría ser otro modelo

```{webr}

treatment_model  <- glm(treatment ~ anos2 + sexo + estrato2 + tipojor + anoanti ,
        data = ess_filtro, family = "binomial")


summary(treatment_model)
```

Aplicamos los pesos


```{webr}

ess_filtro_with_ipw <- ess_filtro |>
  mutate(
    propensity_score = predict(treatment_model, type = "response")
  ) |>
  mutate(
    ipw = ifelse(treatment == 1, 1 / propensity_score, 1 / (1 - propensity_score))
  )


```

¿Este peso ha conseguido balancear las covariables ?

```{webr}

plot_df <- tidy_smd(
  ess_filtro_with_ipw,
  c(sexo, anos2, ,estrato2, tipojor, anoanti, tipocon),
  .group = treatment,
  .wts = ipw
)

plot_df

ggplot(
  plot_df,
  aes(
    x = abs(smd),
    y = variable,
    group = method,
    color = method
  )
) +
  geom_love()

```

Algunas preguntas. ¿Qué pasa si añadimos el tipo de contrato al modelo del tratamiento? 
¿El tipo de contrato es una variable de confusión, habría que estratificar? 


### Estimación del efecto

Para estimar el efecto usando ipw, podemos hacer simplemnente la media ponderada. 


```{webr}

disenno <- svydesign(id = ~1, weight = ~ipw, data = ess_filtro_with_ipw)

svyby(~outcome, ~treatment, disenno, svymean)

```

También podemos usar un modelo lineal, y nos evitamos hacer bootstrap usando la librería `survey`

```{webr}

mod_svyglm <- svyglm(outcome ~ treatment , design = disenno)

summary(mod_svyglm)
confint(mod_svyglm)

sjPlot::plot_model(mod_svyglm, type = "eff", terms = c(  "treatment"))
```

Que comparado con no usar ipw, vemos que da un efecto más pequeño, pero en elmismo sentido


```{webr}
summary(lm(outcome ~ treatment, data = ess_filtro_with_ipw))

```

Y si usamos los pesos de la encuesta, el efecto es mayor aún. 

```{webr}
disenno_ine <- svydesign(id = ~1, weight = ~factotal, data = ess_filtro)

svyglm(outcome ~ treatment , design = disenno_ine) |> summary()


```


¿Y si ajustamos además por tipo de contrato?



```{webr}

mod_svyglm_2 <- svyglm(outcome ~ treatment + tipocon , design = disenno)

summary(mod_svyglm_2)
confint(mod_svyglm_2)

```

Podemos ver el efecto dentro de cada nivel de `tipocon` 

```{webr}

sjPlot::plot_model(mod_svyglm_2, type = "eff", terms = c(  "treatment"))
sjPlot::plot_model(mod_svyglm_2, type = "eff", terms = c( "tipocon", "treatment" ))

```

### Y sin ipw


```{webr}

mod_simple_2 <- glm(outcome ~ treatment + sexo + anos2 +  estrato2  + tipojor  + anoanti ,
                    data = ess_filtro_with_ipw)

confint(mod_simple_2)

sjPlot::plot_model(mod_simple_2, type = "eff", terms = c(  "treatment"))
sjPlot::plot_model(mod_simple_2, type = "eff", terms = c("anoanti",  "treatment"))

```

Por eso es importante definir bien la pregunta causal y dónde se aplica, además de tener en cuenta que con la 
inferencia causal queremos responder a "¿qué habría pasado si..?". Una de las mejores
formas es hacer un RCT, pero no siempre es posible, técnicas como el ipw intentan crear una
pseudo población que se parezca a lo que se obtendría haciendo un RCT


## Resumen

Efecto sobre el salario en sector sanitario y máximo estudios diplomados. ¿cuánto más se gana en sector público vs privado? 

- Modelo sin peso,  sin condicionar por variables: 727
- Modelo sin peso,  condicionando por variables: 388
- Modelo con pesos ine, sin condicionar por variables: 787
- Modelo con pesos ine, condicionando por variables: 323
- Modelo con ipw, sin condicionar por variables: 343 ( 284, 402)
- Modelo con ipw, condicionando además por `tipocon`:  515 ( 445, 585)

¿Cuál es el verdadero efecto?  Yo no lo sé, pero en las técnicas de inferencia causal al menos se explicitan las asunciones  ( grafo), se 
analiza solapamiento, positividad, etc. En ausencia o imposibilidad de realizar un RCT es lo mejor que tenemos. 
